---
title: "Apresentação resultados da análise"
author: "Leonardo de Mattos Galhardo e Victor Hugo Lopes Moreira"
date: '2023-04-11'
output:
  pdf_document: default
  html_document: default
---

```{r setup, include=FALSE}
knitr::opts_chunk$set(echo = TRUE)
```

\

  Neste documento, apresentaremos o que foi desenvolvido e analisado, até o momento, dos dados dos fetos e de suas respectivas mães. Essa apresentação será divida entre a análise das duas tabelas, em partes.

Antes de começar os pacotes utilizados foram:
```{r echo=TRUE, message=FALSE, warning=FALSE}
library(ggplot2)
library(tidyverse)
library(readxl)
library(GGally)
library(ggpubr)
library(agricolae)
library(rstatix)
library(writexl)

```


# **Tabela "FETO_GERAL"**

  Nessa seção, analisamos algumas das variávies dos fetos de camundongo 

## Carregando a tabela

```{r echo=TRUE, message=FALSE, warning=FALSE}
dados_feto <- read_excel("D:/UFMG 2023.1/Lab 1/Rodada 1/Dados/RESULTADOS Corrigido 24-03.xlsx", 
                         sheet = "FETO GERAL", col_types = c("numeric", 
                                                             "text", "numeric", "numeric", "numeric", 
                                                             "numeric", "numeric", "numeric", 
                                                             "numeric", "numeric", "numeric", 
                                                             "numeric"))
```

## Gráfico de correlação dos dados

```{r echo=TRUE, message=FALSE, warning=FALSE}
cor <- dados_feto %>% select(`Placenta-PESO`,PESO,`Eficiência Placentária`,
                               COMPRIMENTO,`(%) CEREBRO`,CEREBRO,
                             `(%) FÍGADO`,FÍGADO,`PC/PF`,`DIAMETRO MEDIO PLACENTA`)

ggpairs(cor)
```

  Pelo gráfico de correlações podemos visualizar um pouco melhor como as variáveis da tabela se relacionam entre si, além de como os dados das variáveis se distribuem. Algumas dessas correlações positivas são óbvias, como "`(%) FÍGADO`" e "`FÍGADO `" ou "`(%) CEREBRO`" e "`CEREBRO`", que são variávies que são medidas diferentes para a mesma coisa.

## Boxplots

```{r echo=TRUE, message=FALSE, warning=FALSE}
# Boxplot Placenta-Peso por tipo de tratamento
ggplot(data = dados_feto, mapping = aes(x = `TRATAMENTO`, y = `Placenta-PESO`)) +
  geom_boxplot() +
  ggtitle("Boxplot da variável 'Placenta-Peso'")

# Boxplot PESO por tipo de tratamento
ggplot(data = dados_feto, mapping = aes(x = `TRATAMENTO`, y = PESO)) +
  geom_boxplot() +
  ggtitle("Boxplot da variável 'PESO'")

# Boxplot Eficiência Placentária por tipo de tratamento
ggplot(data = dados_feto, mapping = aes(x = `TRATAMENTO`, y = `Eficiência Placentária`)) +
  geom_boxplot() +
  ggtitle("Boxplot da variável 'Eficiência Placentária'")

# Boxplot COMPRIMENTO por tipo de tratamento
ggplot(data = dados_feto, mapping = aes(x = `TRATAMENTO`, y = COMPRIMENTO)) +
  geom_boxplot() +
  ggtitle("Boxplot da variável 'COMPRIMENTO'")

# Boxplot '(%) CEREBRO' por tipo de tratamento
ggplot(data = dados_feto, mapping = aes(x = `TRATAMENTO`, y = `(%) CEREBRO`)) +
  geom_boxplot() +
  ggtitle("Boxplot da variável '(%) CEREBRO'")


# Boxplot CEREBRO por tipo de tratamento
ggplot(data = dados_feto, mapping = aes(x = `TRATAMENTO`, y = CEREBRO)) +
  geom_boxplot() +
  ggtitle("Boxplot da variável CEREBRO")

# Boxplot `(%) FÍGADO` por tipo de tratamento
ggplot(data = dados_feto, mapping = aes(x = TRATAMENTO, y = `(%) FÍGADO`)) +
  geom_boxplot() +
  ggtitle("Boxplot da variável `(%) FÍGADO`")


# Boxplot FÍGADO` por tipo de tratamento
ggplot(data = dados_feto, mapping = aes(x = TRATAMENTO, y = FÍGADO)) +
  geom_boxplot() +
  ggtitle("Boxplot da variável FÍGADO")


# Boxplot `PC/PF` por tipo de tratamento
ggplot(data = dados_feto, mapping = aes(x = TRATAMENTO, y = `PC/PF`)) +
  geom_boxplot() +
  ggtitle("Boxplot da variável `PC/PF`")


# Boxplot `DIAMETRO MEDIO PLACENTA` por tipo de tratamento
ggplot(data = dados_feto, mapping = aes(x = TRATAMENTO, y = `DIAMETRO MEDIO PLACENTA`)) +
  geom_boxplot() +
  ggtitle("Boxplot da variável `DIAMETRO MEDIO PLACENTA`")
```

  Pela análise dos Boxplots, podemos perceber que, alguns chamam mais atenção quanto às diferenças entre grupos de tratamento. Sendo assim, vale maior atenção nas comparações múltiplas entre os diferentes tratamentos das variáveis: "DIAMETRO MEDIO PLACENTA", "FIGADO", "(%) CEREBRO", "COMPRIMENTO" e "PESO".
  
## Gráfico de barras de erros

```{r echo=TRUE, message=FALSE, warning=FALSE}
# Gráfico de barras de erro para Placenta-PESO por tipo de tratamento

ggplot(data = dados_feto) +
  geom_errorbar(mapping = aes(x = `TRATAMENTO`, y = `Placenta-PESO`), 
                stat = "summary",
                fun.data = "mean_se") +
  geom_bar(mapping = aes(x = `TRATAMENTO`, y = `Placenta-PESO`),
           stat = "summary",
           fun = "mean")


# Gráfico de barras de erro para PESO por tipo de tratamento

ggplot(data = dados_feto) +
  geom_errorbar(mapping = aes(x = `TRATAMENTO`, y = PESO), 
                stat = "summary",
                fun.data = "mean_se") +
  geom_bar(mapping = aes(x = `TRATAMENTO`, y = PESO),
           stat = "summary",
           fun = "mean")


# Gráfico de barras de erro para Eficiência Placentária por tipo de tratamento

ggplot(data = dados_feto) +
  geom_errorbar(mapping = aes(x = `TRATAMENTO`, y = `Eficiência Placentária`), 
                stat = "summary",
                fun.data = "mean_se") +
  geom_bar(mapping = aes(x = `TRATAMENTO`, y = `Eficiência Placentária`),
           stat = "summary",
           fun = "mean")

# Gráfico de barras de erro para COMPRIMENTO por tipo de tratamento

ggplot(data = dados_feto) +
  geom_errorbar(mapping = aes(x = `TRATAMENTO`, y = COMPRIMENTO), 
                stat = "summary",
                fun.data = "mean_se") +
  geom_bar(mapping = aes(x = `TRATAMENTO`, y = COMPRIMENTO),
           stat = "summary",
           fun = "mean")


# Gráfico de barras de erro para `(%) FÍGADO` por tipo de tratamento

ggplot(data = dados_feto) +
  geom_errorbar(mapping = aes(x = `TRATAMENTO`, y = `(%) FÍGADO`), 
                stat = "summary",
                fun.data = "mean_se") +
  geom_bar(mapping = aes(x = `TRATAMENTO`, y = `(%) FÍGADO`),
           stat = "summary",
           fun = "mean")



# Gráfico de barras de erro para FÍGADO por tipo de tratamento

ggplot(data = dados_feto) +
  geom_errorbar(mapping = aes(x = `TRATAMENTO`, y = FÍGADO), 
                stat = "summary",
                fun.data = "mean_se") +
  geom_bar(mapping = aes(x = `TRATAMENTO`, y = FÍGADO),
           stat = "summary",
           fun = "mean")

# Gráfico de barras de erro para `PC/PF` por tipo de tratamento

ggplot(data = dados_feto) +
  geom_errorbar(mapping = aes(x = `TRATAMENTO`, y = `PC/PF`), 
                stat = "summary",
                fun.data = "mean_se") +
  geom_bar(mapping = aes(x = `TRATAMENTO`, y = `PC/PF`),
           stat = "summary",
           fun = "mean")


# Gráfico de barras de erro para `DIAMETRO MEDIO PLACENTA` por tipo de tratamento

ggplot(data = dados_feto) +
  geom_errorbar(mapping = aes(x = `TRATAMENTO`, y = `DIAMETRO MEDIO PLACENTA`), 
                stat = "summary",
                fun.data = "mean_se") +
  geom_bar(mapping = aes(x = `TRATAMENTO`, y = `DIAMETRO MEDIO PLACENTA`),
           stat = "summary",
           fun = "mean")

```

  O gráfico de barras de erro nos mostra as médias e o erro padrão dentro de cada tratamento.
  
## Tabela Descritiva por Tratamento

```{r echo=TRUE, message=FALSE, warning=FALSE}
dados_coco <- dados_feto %>% filter(TRATAMENTO == "COCONUT")

(descritiva_coco <- dados_coco %>% get_summary_stats(`Placenta-PESO`,PESO,
                                               `Eficiência Placentária`,
                                               COMPRIMENTO,`(%) FÍGADO`,FÍGADO,
                                               `PC/PF`,`DIAMETRO MEDIO PLACENTA`))


dados_cont <- dados_feto %>% filter(TRATAMENTO == "CONTROLE")

(descritiva_cont <- dados_cont %>% get_summary_stats(`Placenta-PESO`,PESO,
                                                    `Eficiência Placentária`,
                                                    COMPRIMENTO,`(%) FÍGADO`,FÍGADO,
                                                    `PC/PF`,`DIAMETRO MEDIO PLACENTA`))


dados_lard <- dados_feto %>% filter(TRATAMENTO == "LARD")

(descritiva_lard <- dados_lard %>% get_summary_stats(`Placenta-PESO`,PESO,
                                                    `Eficiência Placentária`,
                                                    COMPRIMENTO,`(%) FÍGADO`,FÍGADO,
                                                    `PC/PF`,`DIAMETRO MEDIO PLACENTA`))


dados_soy <- dados_feto %>% filter(TRATAMENTO == "SOYBEAN")

(descritiva_soy <- dados_soy %>% get_summary_stats(`Placenta-PESO`,PESO,
                                                    `Eficiência Placentária`,
                                                    COMPRIMENTO,`(%) FÍGADO`,FÍGADO,
                                                    `PC/PF`,`DIAMETRO MEDIO PLACENTA`))

```


## Análise de Normalidade

```{r echo=TRUE, message=FALSE, warning=FALSE}
# QQ Normal Plot do ggpubr
ggqqplot(dados_feto$`Placenta-PESO`)
ggqqplot(dados_feto$PESO)
ggqqplot(dados_feto$`Eficiência Placentária`)
ggqqplot(dados_feto$COMPRIMENTO)
ggqqplot(dados_feto$`(%) CEREBRO`)
ggqqplot(dados_feto$CEREBRO)
ggqqplot(dados_feto$`(%) FÍGADO`)
ggqqplot(dados_feto$FÍGADO)
ggqqplot(dados_feto$`PC/PF`)
ggqqplot(dados_feto$`DIAMETRO MEDIO PLACENTA`)

# Teste de Shapiro-Wilk
shapiro.test(dados_feto$`Placenta-PESO`) #Apresenta Normalidade
shapiro.test(dados_feto$PESO)#Não Apresenta Normalidade
shapiro.test(dados_feto$`Eficiência Placentária`)# Apresenta Normalidade
shapiro.test(dados_feto$COMPRIMENTO)#Não Apresenta Normalidade
shapiro.test(dados_feto$`(%) CEREBRO`)#Não Apresenta Normalidade
shapiro.test(dados_feto$CEREBRO)#Não Apresenta Normalidade
shapiro.test(dados_feto$`(%) FÍGADO`)# Apresenta Normalidade
shapiro.test(dados_feto$FÍGADO)#Não Apresenta Normalidade
shapiro.test(dados_feto$`PC/PF`)#Não Apresenta Normalidade
shapiro.test(dados_feto$`DIAMETRO MEDIO PLACENTA`)# Apresenta Normalidade
```

  Atráves da análise dos 'qqplots' e dos testes de Shapiro-Wilk, temos que, apenas as variáveis 'Placenta-PESO', 'Eficiência Placentária', 'FÍGADO' e 'DIAMETRO MEDIO PLACENTA' apresentam normalidade. Todas as demais variáveis não apresentam normalidade.
  
## Testes de Hipótese

  Nessa seção dividimos os testes paramétricos para aquelas variáveis que apresentaram normalidade, e os não-paramétricos para aqueles que não apresentaram normalidade.
  
### Paramétricos

#### Placenta-PESO

```{r echo=TRUE, message=FALSE, warning=FALSE}
mod <- aov(`Placenta-PESO` ~ `TRATAMENTO`, data = dados_feto)
anova(mod)
```

  Pelo p-valor da tabela ANOVA temos indícios de que os diferentes grupos de tratamento da variável 'Placenta-PESO', não apresentam diferenças estatisticamente significantes.

#### Eficiência Placentária

```{r echo=TRUE, message=FALSE, warning=FALSE}
mod <- aov(`Eficiência Placentária` ~ `TRATAMENTO`, data = dados_feto)
anova(mod)# os grupos apresentam diferença significativa

bonferroni <- LSD.test(mod, "TRATAMENTO", p.adj="bonferroni", group=TRUE)
print(bonferroni)
```

  Agora no teste para 'Eficiência Placentária' tivemos indícios de diferenças entre tratamentos na tabela ANOVA. Para analisar essas diferenças, fizemos o teste de comparações múltiplas de Bonferroni. Pelo teste, o grupo 'Banha' foi o único estatisticamente igual a todos outros, 'Soja se diferenciou de 'Controle' e 'Coco'.

#### FÍGADO

```{r echo=TRUE, message=FALSE, warning=FALSE}
mod <- aov(`(%) FÍGADO` ~ `TRATAMENTO`, data = dados_feto)
anova(mod)

bonferroni <- LSD.test(mod, "TRATAMENTO", p.adj="bonferroni", group=TRUE)
print(bonferroni)
```

  A variável 'FÍGADO' também indicou que deveriamos fazer o teste de bonferroni. Nele descobrimos resultados similares aos encontrados para 'Eficiência Placentária'
  
#### DIAMETRO MEDIO PLACENTA  
  
```{r echo=TRUE, message=FALSE, warning=FALSE}
mod <- aov(`DIAMETRO MEDIO PLACENTA` ~ `TRATAMENTO`, data = dados_feto)
anova(mod)

bonferroni <- LSD.test(mod, "TRATAMENTO", p.adj="bonferroni", group=TRUE)
print(bonferroni)
```

  Por último no teste para a variável 'DIAMETRO MEDIO PLACENTA', encontramos evidências de que o grupo 'Banha' é significativamente diferente de todos outros grupos, que se assemelham entre si.
  
### Não-Paramétricos

#### PESO

```{r echo=TRUE, message=FALSE, warning=FALSE}
kruskal.test(PESO ~ factor(TRATAMENTO),dados_feto) # os grupos apresentam diferença significativa

pairwise.wilcox.test(dados_feto$PESO, factor(dados_feto$TRATAMENTO),
                     p.adjust.method = "none")
```

  Analisando a variável 'PESO', tivemos indícios de diferenças significativas entre grupos, pelo teste de Kruskal-Wallis, já fazendo o teste de Wilcox, podemos ver quais grupos tem evidências significativas de diferenças entre si.
  
#### COMPRIMENTO

```{r echo=TRUE, message=FALSE, warning=FALSE}
kruskal.test(COMPRIMENTO ~ factor(TRATAMENTO),dados_feto) # os grupos apresentam diferença significativa

pairwise.wilcox.test(dados_feto$COMPRIMENTO, factor(dados_feto$TRATAMENTO),
                     p.adjust.method = "none")
```

  Similarmente ao que fizemos com a variável 'PESO', fizemos o mesmo processo para chegar nas conclusões para a variável 'COMPRIMENTO'.
  
#### (%) CEREBRO

```{r echo=TRUE, message=FALSE, warning=FALSE}
kruskal.test(`(%) CEREBRO` ~ factor(TRATAMENTO),dados_feto) # os grupos apresentam diferença significativa

pairwise.wilcox.test(dados_feto$`(%) CEREBRO`, factor(dados_feto$TRATAMENTO),
                     p.adjust.method = "none")
```

  Para a variável '(%) CEREBRO' fizemos o mesmo processo. No resultado, levando em conta 5% de significância, encontramos que para essa variável o grupo 'Coco' se diferencia de todos demais, além de 'Soja' se diferenciar significativamente de 'Controle'.
  
#### CEREBRO

```{r echo=TRUE, message=FALSE, warning=FALSE}
kruskal.test(`CEREBRO` ~ factor(TRATAMENTO),dados_feto) # os grupos não apresentam diferença significativa
```

  Diferente da variável '(%) CEREBRO', a variável 'CEREBRO' não apresentou evidências de diferenças entre grupos de tratamento.
  
#### (%) FÍGADO

```{r echo=TRUE, message=FALSE, warning=FALSE}
kruskal.test(`(%) FÍGADO` ~ factor(TRATAMENTO),dados_feto) # os grupos apresentam diferença significativa

pairwise.wilcox.test(dados_feto$`(%) FÍGADO`, factor(dados_feto$TRATAMENTO),
                     p.adjust.method = "none")
```

  Para a variável '(%) FÍGADO' encontramos que o grupo 'Coco' apresenta diferença significativa com todos demais e somente ele difere.
  
#### FÍGADO

```{r echo=TRUE, message=FALSE, warning=FALSE}
kruskal.test(`FÍGADO` ~ factor(TRATAMENTO),dados_feto) # os grupos apresentam diferença significativa

pairwise.wilcox.test(dados_feto$`FÍGADO`, factor(dados_feto$TRATAMENTO),
                     p.adjust.method = "none")
```

  Já para a variável 'FÍGADO' encontramos que o grupo 'Controle' apresenta diferença significativa com todos excetos 'Coco', sendo essas as únicas diferenças.
  
#### PC/PF

```{r echo=TRUE, message=FALSE, warning=FALSE}
kruskal.test(`PC/PF` ~ factor(TRATAMENTO),dados_feto) # os grupos apresentam diferença significativa
```

  Por último, para a variável 'PC/PF', não tivemos evidências significativas de diferenças entre grupos de tratamento.

# **Tabela "MÃE GERAL"**

## Carregando a tabela

```{r echo=TRUE, message=FALSE, warning=FALSE}
dados_mae <- read_excel("D:/UFMG 2023.1/Lab 1/Rodada 1/Dados/RESULTADOS Corrigido 24-03.xlsx", 
                                         sheet = "MÃE GERAL", col_types = c("numeric", 
                                                                            "text", "numeric", "numeric", "numeric", 
                                                                            "numeric", "numeric", "numeric", 
                                                                            "numeric", "numeric", "numeric", 
                                                                            "numeric", "numeric", "numeric", 
                                                                            "numeric", "numeric", "numeric", 
                                                                            "numeric", "numeric", "numeric", 
                                                                            "numeric", "numeric", "numeric"))
```

## Boxplots

```{r echo=TRUE, message=FALSE, warning=FALSE}
# Boxplot PESO 0 por grupo
ggplot(data = dados_mae, mapping = aes(x = `GRUPO`, y = `PESO 0`)) +
  geom_boxplot() +
  ggtitle("Boxplot da variável `PESO 0`")

# Boxplot PESO FINAL por grupo
ggplot(data = dados_mae, mapping = aes(x = `GRUPO`, y = `PESO FINAL`)) +
  geom_boxplot() +
  ggtitle("Boxplot da variável `PESO FINAL`")

# Boxplot `GANHO DE PESO` por grupo
ggplot(data = dados_mae, mapping = aes(x = `GRUPO`, y = `GANHO DE PESO`)) +
  geom_boxplot() +
  ggtitle("Boxplot da variável `GANHO DE PESO`")

# Boxplot `N. FETOS` por grupo
ggplot(data = dados_mae, mapping = aes(x = `GRUPO`, y = `N. FETOS`)) +
  geom_boxplot() +
  ggtitle("Boxplot da variável `N. FETOS`")


# Boxplot `figado (%)` por grupo
ggplot(data = dados_mae, mapping = aes(x = `GRUPO`, y = `figado (%)`)) +
  geom_boxplot() +
  ggtitle("Boxplot da variável `figado (%)`")

# Boxplot FÍGADO por grupo
ggplot(data = dados_mae, mapping = aes(x = `GRUPO`, y = FÍGADO)) +
  geom_boxplot() +
  ggtitle("Boxplot da variável `FÍGADO`")


# Boxplot `baço (%)` por grupo
ggplot(data = dados_mae, mapping = aes(x = `GRUPO`, y = `baço (%)`)) +
  geom_boxplot() +
  ggtitle("Boxplot da variável `baço (%)`")

# Boxplot BAÇO por grupo
ggplot(data = dados_mae, mapping = aes(x = `GRUPO`, y = BAÇO)) +
  geom_boxplot() +
  ggtitle("Boxplot da variável `BAÇO`")


# Boxplot `G ABD (%)` por grupo
ggplot(data = dados_mae, mapping = aes(x = `GRUPO`, y = `G ABD (%)`)) +
  geom_boxplot() +
  ggtitle("Boxplot da variável `G ABD (%)`")


# Boxplot `G ABDOMINAL` por grupo
ggplot(data = dados_mae, mapping = aes(x = `GRUPO`, y = `G ABDOMINAL`)) +
  geom_boxplot() +
  ggtitle("Boxplot da variável `G ABDOMINAL`")

# Boxplot `GGD (%)` por grupo
ggplot(data = dados_mae, mapping = aes(x = `GRUPO`, y = `GGD (%)`)) +
  geom_boxplot() +
  ggtitle("Boxplot da variável `GGD (%)`")


# Boxplot `GG D.` por grupo
ggplot(data = dados_mae, mapping = aes(x = `GRUPO`, y = `GG D.`)) +
  geom_boxplot() +
  ggtitle("Boxplot da variável `GG D.`")


# Boxplot `GGE (%)` por grupo
ggplot(data = dados_mae, mapping = aes(x = `GRUPO`, y = `GGE (%)`)) +
  geom_boxplot() +
  ggtitle("Boxplot da variável `GGE (%)`")


# Boxplot `GG ES.` por grupo
ggplot(data = dados_mae, mapping = aes(x = `GRUPO`, y = `GG ES.`)) +
  geom_boxplot() +
  ggtitle("Boxplot da variável `GG ES.`")

# Boxplot `OVA D (%)` por grupo
ggplot(data = dados_mae, mapping = aes(x = `GRUPO`, y = `OVA D (%)`)) +
  geom_boxplot() +
  ggtitle("Boxplot da variável `OVA D (%)`")

# Boxplot `OVÁRIO D.` por grupo
ggplot(data = dados_mae, mapping = aes(x = `GRUPO`, y = `OVÁRIO D.`)) +
  geom_boxplot() +
  ggtitle("Boxplot da variável `OVÁRIO D.`")

# Boxplot `OVA E (%)` por grupo
ggplot(data = dados_mae, mapping = aes(x = `GRUPO`, y = `OVA E (%)`)) +
  geom_boxplot() +
  ggtitle("Boxplot da variável `OVA E (%)`")

# Boxplot `OVÁRIO E.` por grupo
ggplot(data = dados_mae, mapping = aes(x = `GRUPO`, y = `OVÁRIO E.`)) +
  geom_boxplot() +
  ggtitle("Boxplot da variável `OVÁRIO E.`")


# Boxplot `N. TENTATIVAS COPULA` por grupo
ggplot(data = dados_mae, mapping = aes(x = `GRUPO`, y = `N. TENTATIVAS COPULA`)) +
  geom_boxplot() +
  ggtitle("Boxplot da variável `N. TENTATIVAS COPULA`")
```

  Como já vimos anteriormente, esses são os Boxplots para ajudar a entender um pouco melhor como os dados se distribuem.

## Gráfico de Barras de Erros

```{r echo=TRUE, message=FALSE, warning=FALSE}
# Gráfico de barras de erro para "PESO 0" por Grupo

ggplot(data = dados_mae) +
  geom_errorbar(mapping = aes(x = `GRUPO`, y = `PESO 0`), 
                stat = "summary",
                fun.data = "mean_se") +
  geom_bar(mapping = aes(x = `GRUPO`, y = `PESO 0`),
           stat = "summary",
           fun = "mean")

# Gráfico de barras de erro para `PESO FINAL` por Grupo

ggplot(data = dados_mae) +
  geom_errorbar(mapping = aes(x = `GRUPO`, y = `PESO FINAL`), 
                stat = "summary",
                fun.data = "mean_se") +
  geom_bar(mapping = aes(x = `GRUPO`, y = `PESO FINAL`),
           stat = "summary",
           fun = "mean")


# Gráfico de barras de erro para `GANHO DE PESO` por Grupo

ggplot(data = dados_mae) +
  geom_errorbar(mapping = aes(x = `GRUPO`, y = `GANHO DE PESO`), 
                stat = "summary",
                fun.data = "mean_se") +
  geom_bar(mapping = aes(x = `GRUPO`, y = `GANHO DE PESO`),
           stat = "summary",
           fun = "mean")


# Gráfico de barras de erro para `GANHO/FETO` por Grupo

ggplot(data = dados_mae) +
  geom_errorbar(mapping = aes(x = `GRUPO`, y = `GANHO/FETO`), 
                stat = "summary",
                fun.data = "mean_se") +
  geom_bar(mapping = aes(x = `GRUPO`, y = `GANHO/FETO`),
           stat = "summary",
           fun = "mean")

# Gráfico de barras de erro para `N. FETOS` por Grupo

ggplot(data = dados_mae) +
  geom_errorbar(mapping = aes(x = `GRUPO`, y = `N. FETOS`), 
                stat = "summary",
                fun.data = "mean_se") +
  geom_bar(mapping = aes(x = `GRUPO`, y = `N. FETOS`),
           stat = "summary",
           fun = "mean")

# Gráfico de barras de erro para `figado (%)` por Grupo

ggplot(data = dados_mae) +
  geom_errorbar(mapping = aes(x = `GRUPO`, y = `figado (%)`), 
                stat = "summary",
                fun.data = "mean_se") +
  geom_bar(mapping = aes(x = `GRUPO`, y = `figado (%)`),
           stat = "summary",
           fun = "mean")


# Gráfico de barras de erro para `FÍGADO` por Grupo

ggplot(data = dados_mae) +
  geom_errorbar(mapping = aes(x = `GRUPO`, y = `FÍGADO`), 
                stat = "summary",
                fun.data = "mean_se") +
  geom_bar(mapping = aes(x = `GRUPO`, y = `FÍGADO`),
           stat = "summary",
           fun = "mean")


# Gráfico de barras de erro para `baço (%)` por Grupo

ggplot(data = dados_mae) +
  geom_errorbar(mapping = aes(x = `GRUPO`, y = `baço (%)`), 
                stat = "summary",
                fun.data = "mean_se") +
  geom_bar(mapping = aes(x = `GRUPO`, y = `baço (%)`),
           stat = "summary",
           fun = "mean")


# Gráfico de barras de erro para `BAÇO` por Grupo

ggplot(data = dados_mae) +
  geom_errorbar(mapping = aes(x = `GRUPO`, y = `BAÇO`), 
                stat = "summary",
                fun.data = "mean_se") +
  geom_bar(mapping = aes(x = `GRUPO`, y = `BAÇO`),
           stat = "summary",
           fun = "mean")

# Gráfico de barras de erro para `G ABD (%)` por Grupo

ggplot(data = dados_mae) +
  geom_errorbar(mapping = aes(x = `GRUPO`, y = `G ABD (%)`), 
                stat = "summary",
                fun.data = "mean_se") +
  geom_bar(mapping = aes(x = `GRUPO`, y = `G ABD (%)`),
           stat = "summary",
           fun = "mean")

# Gráfico de barras de erro para `G ABDOMINAL` por Grupo

ggplot(data = dados_mae) +
  geom_errorbar(mapping = aes(x = `GRUPO`, y = `G ABDOMINAL`), 
                stat = "summary",
                fun.data = "mean_se") +
  geom_bar(mapping = aes(x = `GRUPO`, y = `G ABDOMINAL`),
           stat = "summary",
           fun = "mean")

# Gráfico de barras de erro para `GGD (%)` por Grupo

ggplot(data = dados_mae) +
  geom_errorbar(mapping = aes(x = `GRUPO`, y = `GGD (%)`), 
                stat = "summary",
                fun.data = "mean_se") +
  geom_bar(mapping = aes(x = `GRUPO`, y = `GGD (%)`),
           stat = "summary",
           fun = "mean")

# Gráfico de barras de erro para `GG D.` por Grupo

ggplot(data = dados_mae) +
  geom_errorbar(mapping = aes(x = `GRUPO`, y = `GG D.`), 
                stat = "summary",
                fun.data = "mean_se") +
  geom_bar(mapping = aes(x = `GRUPO`, y = `GG D.`),
           stat = "summary",
           fun = "mean")

# Gráfico de barras de erro para `GGE (%)` por Grupo

ggplot(data = dados_mae) +
  geom_errorbar(mapping = aes(x = `GRUPO`, y = `GGE (%)`), 
                stat = "summary",
                fun.data = "mean_se") +
  geom_bar(mapping = aes(x = `GRUPO`, y = `GGE (%)`),
           stat = "summary",
           fun = "mean")


# Gráfico de barras de erro para `GG ES.` por Grupo

ggplot(data = dados_mae) +
  geom_errorbar(mapping = aes(x = `GRUPO`, y = `GG ES.`), 
                stat = "summary",
                fun.data = "mean_se") +
  geom_bar(mapping = aes(x = `GRUPO`, y = `GG ES.`),
           stat = "summary",
           fun = "mean")

# Gráfico de barras de erro para `OVA D (%)` por Grupo

ggplot(data = dados_mae) +
  geom_errorbar(mapping = aes(x = `GRUPO`, y = `OVA D (%)`), 
                stat = "summary",
                fun.data = "mean_se") +
  geom_bar(mapping = aes(x = `GRUPO`, y = `OVA D (%)`),
           stat = "summary",
           fun = "mean")


# Gráfico de barras de erro para `OVÁRIO D.` por Grupo

ggplot(data = dados_mae) +
  geom_errorbar(mapping = aes(x = `GRUPO`, y = `OVÁRIO D.`), 
                stat = "summary",
                fun.data = "mean_se") +
  geom_bar(mapping = aes(x = `GRUPO`, y = `OVÁRIO D.`),
           stat = "summary",
           fun = "mean")


# Gráfico de barras de erro para `OVA E (%)` por Grupo

ggplot(data = dados_mae) +
  geom_errorbar(mapping = aes(x = `GRUPO`, y = `OVA E (%)`), 
                stat = "summary",
                fun.data = "mean_se") +
  geom_bar(mapping = aes(x = `GRUPO`, y = `OVA E (%)`),
           stat = "summary",
           fun = "mean")


# Gráfico de barras de erro para `OVÁRIO E.` por Grupo

ggplot(data = dados_mae) +
  geom_errorbar(mapping = aes(x = `GRUPO`, y = `OVÁRIO E.`), 
                stat = "summary",
                fun.data = "mean_se") +
  geom_bar(mapping = aes(x = `GRUPO`, y = `OVÁRIO E.`),
           stat = "summary",
           fun = "mean")

# Gráfico de barras de erro para `N. TENTATIVAS COPULA` por Grupo

ggplot(data = dados_mae) +
  geom_errorbar(mapping = aes(x = `GRUPO`, y = `N. TENTATIVAS COPULA`), 
                stat = "summary",
                fun.data = "mean_se") +
  geom_bar(mapping = aes(x = `GRUPO`, y = `N. TENTATIVAS COPULA`),
           stat = "summary",
           fun = "mean")
```

  Como também já vimos, esses são os gráficos de barras de erros, que auxiliam na interpretação, além de mostrar os valores das médias e dos erros padrões por tratamento
  
## Resumo da tabela por tratamento

```{r echo=TRUE, message=FALSE, warning=FALSE}
dados_coco <- dados_mae %>% filter(GRUPO == "COCONUT")

descritiva_coco <- dados_coco %>% get_summary_stats(`PESO 0`,`PESO FINAL`,`GANHO DE PESO`,`GANHO/FETO`,
                                                    `N. FETOS`,`figado (%)`,`FÍGADO`,`baço (%)`,
                                                    `BAÇO`,`G ABD (%)`,`G ABDOMINAL`,`GGD (%)`,
                                                    `GG D.`,`GGE (%)`,`GG ES.`,`OVA D (%)`,`OVÁRIO D.`,
                                                    `OVA E (%)`,`OVÁRIO E.`,`N. TENTATIVAS COPULA`)
descritiva_coco


dados_cont <- dados_mae %>% filter(GRUPO == "CONTROLE")

descritiva_cont <- dados_cont %>% get_summary_stats(`PESO 0`,`PESO FINAL`,`GANHO DE PESO`,`GANHO/FETO`,
                                                    `N. FETOS`,`figado (%)`,`FÍGADO`,`baço (%)`,
                                                    `BAÇO`,`G ABD (%)`,`G ABDOMINAL`,`GGD (%)`,
                                                    `GG D.`,`GGE (%)`,`GG ES.`,`OVA D (%)`,`OVÁRIO D.`,
                                                    `OVA E (%)`,`OVÁRIO E.`,`N. TENTATIVAS COPULA`)

descritiva_cont



dados_lard <- dados_mae %>% filter(GRUPO == "LARD")

descritiva_lard <- dados_lard %>% get_summary_stats(`PESO 0`,`PESO FINAL`,`GANHO DE PESO`,`GANHO/FETO`,
                                                    `N. FETOS`,`figado (%)`,`FÍGADO`,`baço (%)`,
                                                    `BAÇO`,`G ABD (%)`,`G ABDOMINAL`,`GGD (%)`,
                                                    `GG D.`,`GGE (%)`,`GG ES.`,`OVA D (%)`,`OVÁRIO D.`,
                                                    `OVA E (%)`,`OVÁRIO E.`,`N. TENTATIVAS COPULA`)


descritiva_lard

dados_soy <- dados_mae %>% filter(GRUPO == "SOYBEAN")

descritiva_soy <- dados_soy %>% get_summary_stats(`PESO 0`,`PESO FINAL`,`GANHO DE PESO`,`GANHO/FETO`,
                                                  `N. FETOS`,`figado (%)`,`FÍGADO`,`baço (%)`,
                                                  `BAÇO`,`G ABD (%)`,`G ABDOMINAL`,`GGD (%)`,
                                                  `GG D.`,`GGE (%)`,`GG ES.`,`OVA D (%)`,`OVÁRIO D.`,
                                                  `OVA E (%)`,`OVÁRIO E.`,`N. TENTATIVAS COPULA`)


descritiva_soy
```

## Análise de Normalidade

```{r echo=TRUE, message=FALSE, warning=FALSE}
# QQ Normal Plot do ggpubr
ggqqplot(dados_mae$`PESO 0`)
ggqqplot(dados_mae$`PESO FINAL`)
ggqqplot(dados_mae$`GANHO DE PESO`)
ggqqplot(dados_mae$`GANHO/FETO`)
ggqqplot(dados_mae$`N. FETOS`)
ggqqplot(dados_mae$`figado (%)`)
ggqqplot(dados_mae$`FÍGADO`)
ggqqplot(dados_mae$`baço (%)`)
ggqqplot(dados_mae$`BAÇO`)
ggqqplot(dados_mae$`G ABD (%)`)
ggqqplot(dados_mae$`G ABDOMINAL`)
ggqqplot(dados_mae$`GGD (%)`)
ggqqplot(dados_mae$`GG D.`)
ggqqplot(dados_mae$`GGE (%)`)
ggqqplot(dados_mae$`GG ES.`)
ggqqplot(dados_mae$`OVA D (%)`)
ggqqplot(dados_mae$`OVÁRIO D.`)
ggqqplot(dados_mae$`OVA E (%)`)
ggqqplot(dados_mae$`OVÁRIO E.`)
ggqqplot(dados_mae$`N. TENTATIVAS COPULA`)


##-------- Teste de Normalidade para as variáveis --------##


# Teste de Normalidade Shapiro
shapiro.test(dados_mae$`PESO 0`) #Apresenta Normalidade
shapiro.test(dados_mae$`PESO FINAL`)#Apresenta Normalidade
shapiro.test(dados_mae$`GANHO DE PESO`)#Apresenta Normalidade
shapiro.test(dados_mae$`GANHO/FETO`)#Apresenta Normalidade
shapiro.test(dados_mae$`N. FETOS`)#Apresenta Normalidade
shapiro.test(dados_mae$`figado (%)`)#Apresenta Normalidade
shapiro.test(dados_mae$`FÍGADO`)#Apresenta Normalidade
shapiro.test(dados_mae$`baço (%)`)#Apresenta Normalidade
shapiro.test(dados_mae$`BAÇO`)#Apresenta Normalidade
shapiro.test(dados_mae$`G ABD (%)`)#Apresenta Normalidade
shapiro.test(dados_mae$`G ABDOMINAL`)#Apresenta Normalidade
shapiro.test(dados_mae$`GGD (%)`)#Apresenta Normalidade
shapiro.test(dados_mae$`GG D.`)#Apresenta Normalidade
shapiro.test(dados_mae$`GGE (%)`)#Apresenta Normalidade
shapiro.test(dados_mae$`GG ES.`)#Apresenta Normalidade
shapiro.test(dados_mae$`OVA D (%)`)#Apresenta Normalidade
shapiro.test(dados_mae$`OVÁRIO D.`)#Apresenta Normalidade
shapiro.test(dados_mae$`OVA E (%)`)# Não apresenta Normalidade
shapiro.test(dados_mae$`OVÁRIO E.`)# Não apresenta Normalidade
shapiro.test(dados_mae$`N. TENTATIVAS COPULA`)# Não apresenta Normalidade
```

  Para analisar a Normalidade das variáveis realizamos o gráfico 'qqplot' e realizamos o teste de Shapiro-Wilk
  
## Testes de Hipótese

  Como fizemos para a outra tabela, novamente dividiremos em seções os testes não-paramétricos (para variáveis qua não apresentaram Normalidade) e paramétricos (para variáveis qua apresentaram Normalidade)
  
### Paramétricos

#### PESO 0

```{r echo=TRUE, message=FALSE, warning=FALSE}
mod <- aov(`PESO 0` ~ `GRUPO`, data = dados_mae)
anova(mod) # Teste não apresenta diferença entre a média dos grupos
```

  Como vimos na outra tabela, de acordo com o p-valor dizemos que os grupo são significativamente iguais para a variável 'PESO 0'.

#### PESO FINAL

```{r echo=TRUE, message=FALSE, warning=FALSE}
mod <- aov(`PESO FINAL` ~ `GRUPO`, data = dados_mae)
anova(mod) # Teste não apresenta diferença entre a média dos grupos
```

  Novamente, os grupo são significativamente iguais para a variável. E a seguir, vemos uma sequência de variáveis com mesmo resultado.
  
#### GANHO DE PESO

```{r echo=TRUE, message=FALSE, warning=FALSE}
mod <- aov(`GANHO DE PESO` ~ `GRUPO`, data = dados_mae)
anova(mod)# Teste não apresenta diferença entre a média dos grupos
```

#### GANHO/FETO

```{r echo=TRUE, message=FALSE, warning=FALSE}
mod <- aov(`GANHO/FETO` ~ `GRUPO`, data = dados_mae)
anova(mod)# Teste não apresenta diferença entre a média dos grupos
```

#### N. FETOS

```{r echo=TRUE, message=FALSE, warning=FALSE}
mod <- aov(`N. FETOS` ~ `GRUPO`, data = dados_mae)
anova(mod)# Teste não apresenta diferença entre a média dos grupos
```

#### figado (%)

```{r echo=TRUE, message=FALSE, warning=FALSE}
mod <- aov(`figado (%)` ~ `GRUPO`, data = dados_mae)
anova(mod)# Teste não apresenta diferença entre a média dos grupos
```

#### FÍGADO

```{r echo=TRUE, message=FALSE, warning=FALSE}
mod <- aov(`FÍGADO` ~ `GRUPO`, data = dados_mae)
anova(mod)# Teste não apresenta diferença entre a média dos grupos
```

#### baço (%)

```{r echo=TRUE, message=FALSE, warning=FALSE}
mod <- aov(`baço (%)` ~ `GRUPO`, data = dados_mae)
anova(mod)# Teste não apresenta diferença entre a média dos grupos
```

#### BAÇO

```{r echo=TRUE, message=FALSE, warning=FALSE}
mod <- aov(`BAÇO` ~ `GRUPO`, data = dados_mae)
anova(mod)# Teste não apresenta diferença entre a média dos grupos
```

#### G ABD (%)

```{r echo=TRUE, message=FALSE, warning=FALSE}
mod <- aov(`G ABD (%)` ~ `GRUPO`, data = dados_mae)
anova(mod)# Teste apresenta diferença entre a média dos grupos

bonferroni <- LSD.test(mod, "GRUPO", p.adj="bonferroni", group=TRUE)
print(bonferroni)
```

  Agora, para a variável 'G ABD (%)' temos que, existem evidências de diferenças entre os grupos de tratamento. Sendo 'Banha' o único que não se diferencia significativamente.
  
#### G ABDOMINAL

```{r echo=TRUE, message=FALSE, warning=FALSE}
mod <- aov(`G ABDOMINAL` ~ `GRUPO`, data = dados_mae)
anova(mod)# Teste apresenta diferença entre a média dos grupos

bonferroni <- LSD.test(mod, "GRUPO", p.adj="bonferroni", group=TRUE)
print(bonferroni)
```

  Para a variável 'G ABDOMINAL' temos resultados similares ao resultado anterior.
  
#### GGD (%)

```{r echo=TRUE, message=FALSE, warning=FALSE}
mod <- aov(`GGD (%)` ~ `GRUPO`, data = dados_mae)
anova(mod)# Teste não apresenta diferença entre a média dos grupos
```

  Agora voltamos a uma variável em que, não temos evidências de diferença entre grupos. Para as próximas variáveis restantes tivemos a mesma conclusão.
  
#### GG D.

```{r echo=TRUE, message=FALSE, warning=FALSE}
mod <- aov(`GG D.` ~ `GRUPO`, data = dados_mae)
anova(mod)# Teste não apresenta diferença entre a média dos grupos
```

#### GGE (%)

```{r echo=TRUE, message=FALSE, warning=FALSE}
mod <- aov(`GGE (%)` ~ `GRUPO`, data = dados_mae)
anova(mod)# Teste não apresenta diferença entre a média dos grupos
```

#### GG ES.

```{r echo=TRUE, message=FALSE, warning=FALSE}
mod <- aov(`GG ES.` ~ `GRUPO`, data = dados_mae)
anova(mod)# Teste não apresenta diferença entre a média dos grupos
```

#### OVA D (%)

```{r echo=TRUE, message=FALSE, warning=FALSE}
mod <- aov(`OVA D (%)` ~ `GRUPO`, data = dados_mae)
anova(mod)# Teste não apresenta diferença entre a média dos grupos
```

#### OVÁRIO D.

```{r echo=TRUE, message=FALSE, warning=FALSE}
mod <- aov(`OVÁRIO D.` ~ `GRUPO`, data = dados_mae)
anova(mod)# Teste não apresenta diferença entre a média dos grupos
```

### Não-Parmétricos

#### OVA E (%)

```{r echo=TRUE, message=FALSE, warning=FALSE}
kruskal.test(`OVA E (%)` ~ factor(GRUPO),dados_mae) # os grupos não apresentam diferença significativa
```

  No teste de Kruskal-Wallis não tivemos evidências significativas de diferença entre os grupos de tratamento. A mesma conclusão foi obtida para as outras variáveis não-paramétricas.
  
#### OVÁRIO E.

```{r echo=TRUE, message=FALSE, warning=FALSE}
kruskal.test(`OVÁRIO E.` ~ factor(GRUPO),dados_mae) # os grupos não apresentam diferença significativa
```

#### N. TENTATIVAS COPULA

```{r echo=TRUE, message=FALSE, warning=FALSE}
kruskal.test(`N. TENTATIVAS COPULA` ~ factor(GRUPO),dados_mae) # os grupos não apresentam diferença significativa
```